臺灣高等法院民事判決　　　　　　　　　 92年度上字第742號
上　訴　人　中福振業股份有限公司
法定代理人　黃 安 中
訴訟代理人　曾 冠 棋律師
視同上訴人　Ｐ ○ ○
　　　　　　Ｎ ○ ○
　　　　　　黃 ○ ○
　　　　　　酉 ○ ○
　　　　　　未 ○ ○
　　　　　　Ｏ ○ ○
　　　　　　Ｚ ○ ○
　　　　　　戊 ○ ○
　　　　　　ａ ○ ○
　　　　　　庚 ○ ○
　　　　　　丙 ○ ○
　　　　　　天 ○ ○
　　　　　　Ｆ ○ ○
　　　　　　壬 ○ ○
　　　　　　Ｙ ○ ○
　　　　　　Ｕ ○ ○
　　　　　　Ｍ ○ ○
　　　　　　辛 ○ ○
　　　　　　Ｉ ○ ○
　　　　　　巳 ○ ○
　　　　　　子 ○ ○
　　　　　　宙 ○ ○
　　　　　　丑 ○ ○
　　　　　　辰 ○ ○
　　　　　　午 ○ ○
　　　　　　亥 ○ ○
　　　　　　地 ○ ○
　　　　　　卯 ○ ○
　　　　　　丁 ○ ○
　　　　　　玄 ○ ○
　　　　　　寅○○○
　　　　　　Ｖ ○ ○
　　　　　　戌 ○ ○
　　　　　　ｂ ○ ○
　　　　　　Ｅ ○ ○
　　　　　　Ｘ ○ ○
　　　　　　乙 ○ ○
　　　　　　己 ○ ○
　　　　　　Ａ ○ ○
　　　　　　甲 ○ ○
　　　　　　Ｋ ○ ○
　　　　　　Ｓ ○ ○
　　　　　　Ｌ ○ ○
　　　　　　Ｗ ○ ○
　　　　　　Ｒ ○ ○
　　　　　　Ｈ ○ ○
　　　　　　Ｑ　　○
　　　　　　Ｔ ○ ○
　　　　　　Ｂ ○ ○
視同上訴人　宇 ○ ○
　　　　　　申 ○ ○
被 上訴 人　癸 ○ ○
　　　　　　Ｄ○○○
　　　　　　Ｃ ○ ○
　　　　　　Ｇ ○ ○
兼上列二人
法定代理人　Ｊ ○ ○
共　　　同
訴訟代理人　蔡 順 雄律師
複 代理 人　曹 詩 羽律師
上列當事人間請求確認經界等事件，上訴人對於中華民國92年6
月30日臺灣板橋地方法院91年度訴字第873號第一審判決提起上
訴，本院於94年3月16日言詞辯論終結，判決如下：
    主  文
上訴駁回。
第二審訴訟費用由上訴人負擔。
    事實及理由
一、程序方面：
（一）按訴訟標的對於共同訴訟之各人必須合一確定者，共同訴
      訟人中一人之行為有利益於共同訴訟人者，其效力及於全
      體；不利益者，對於全體不生效力，民事訴訟法第56條第
      1款定有明文。確定經界之訴，訴訟標的對於共同訴訟之
      共有人必須合一確定，則共有人之一所提起之上訴，其效
      力應及於其全體共同訴訟之共有人。本件被上訴人起訴請
      求確認其土地與上訴人、Ｐ○○、Ｎ○○、黃○○、酉○
      ○、未○○、Ｏ○○、Ｚ○○、戊○○、ａ○○、庚○○
      、丙○○、天○○、Ｆ○○、壬○○、Ｙ○○、Ｕ○○、
      Ｍ○○、辛○○、Ｉ○○、巳○○、子○○、宙○○、丑
      ○○、辰○○、午○○、亥○○、地○○、卯○○、丁○
      ○、玄○○、寅○○○、Ｖ○○、戌○○、ｂ○○、Ｅ○
      ○、Ｘ○○、乙○○、己○○、Ａ○○、甲○○、Ｋ○○
      、Ｓ○○、Ｌ○○、Ｗ○○、Ｒ○○、Ｈ○○、Ｑ○、Ｔ
      ○○、Ｂ○○、宇○○及申○○等人所共有土地之經界如
      原審判決附圖一、二所示ＥＦ連線等之判決，上訴人於受
      不利判決後，提起上訴，經核屬於有利於共同訴訟人之行
      為，依民事訴訟法第56條第1款規定，其上訴效力及於上
      述之Ｐ○○等51人，爰列其等為本件之視同上訴人，合先
      敘明。
（二）民事訴訟法第254條第1項規定：訴訟繫屬中為訴訟標的之
      法律關係，雖移轉於第三人，於訴訟無影響。但第三人如
      經兩造同意得聲請代當事人承當訴訟。本件視同上訴人Ｐ
      ○○及戊○○分別於民國93年4月20日及94年1月31日以書
      狀聲明其等已分別移轉其不動產與牟宗富及邱麗如，而請
      求本院勿再對其通知等語（見本院卷一第250頁及卷三第
      68 頁），惟揆諸上述說明，渠等所為之上開移轉，於本
      件訴訟並無影響，且牟宗富及邱麗如亦未經兩造同意聲請
      代渠等承當訴訟，本院自仍列Ｐ○○及戊○○為本件之視
      同上訴人。
（三）民事或刑事訴訟之裁判，以行政處分是否無效或違法為據
      者，應依行政爭訟程序確定之。前項行政爭訟程序已經開
      始者，於其程序確定前，民事或刑事法院應停止其審判程
      序，行政訴訟法第12條定有明文。是民事訴訟之裁判，凡
      以行政處分是否無效或違法為據者，應由認定先決事實之
      行政法院為裁判後，以該確定裁判所確定之事實供為民事
      法院裁判時認定事實之依據，俾防止不同法院裁判結果互
      相牴觸之情形發生（最高法院91年度台上字第1956號判決
      參照）。本件上訴人主張地政機關之行政處分有無效或違
      法之情，請求依行政訴訟法第12條規定，停止本件民事訴
      訟審判程序，然依後述六之（一）之說明，核與該條規範
      之要件不符，不應准許。
（四）本件視同上訴人均經本院合法通知，未於言詞辯論期日到
      場，核無民事訴訟法第386條所列各款情形之一，爰依被
      上訴人之聲請，就視同上訴人部分，由其一造辯論而為判
      決。
二、本件被上訴人主張：其所共有坐落於台北縣中和市○○段46
    7地號土地（原為台北縣中和市○○段二八張小段507-1地號
    ，下稱系爭467地號土地），與上訴人及視同上訴人等共有
    之同地段468地號土地（下稱系爭468地號土地），因於90年
    實施地籍圖重測時，兩造指界不一，雖經台北縣政府調處兩
    造土地經界為原判決附圖之ＣＤ線，被上訴人不服該調處結
    果，爰請求確認兩造土地經界如原判決附圖一、二所示ＥＦ
    連線，及原判決附圖一、二所示ＡＢＦＥ所示區域部分土地
    面積為27.95平方公尺被上訴人有所有權存在；並依民法第
    767條之規定請求上訴人及視同上訴人應將原判決附圖一、
    二所示ＡＢＦＥ所連區域部分土地上之圍牆拆除，且將如原
    判決附圖一、二所示ＡＢＦＥ所示區域部分土地返還被上訴
    人。
三、上訴人則以：其與視同上訴人共有系爭468地號土地上之圍
    牆與原判決附圖所示之ＡＢ連線幾乎重疊，足證上訴人係依
    台北縣中和地政事務所複丈鑑界圖而建築圍牆，而證人林敏
    傑已證稱上述ＡＢ線為上訴人建築房屋前申請鑑界之結果，
    該連線確為中和地政事務所所做成之行政處分，故上訴人興
    建圍牆係根據地政機關鑑界結果之行政處分而為，不生越界
    之問題。又倘認兩造間土地之經界為原判決附圖所示之ＥＦ
    線，則上訴人係依原判決附圖所示ＡＢ線興建圍牆，乃對於
    合法行政行為，本於正當合理之信賴所為，依舉輕明重原則
    ，應加以保護，當有行政法上信賴保護原則之適用，且上述
    ＡＢ線之行政處分作成時曾有噴記紅漆，被上訴人早於87
    年間知悉兩造土地經界所在，其當時均未提出異議，遲至90
    年8月地籍重測時始主張越界，亦違誠信原則等語，資為抗
    辯。
四、本件經原法院判決：(一)被上訴人共有系爭467地號土地與上
    訴人及視同上訴人所共有之系爭468地號土地之經界為原判
    決附圖一、二所示ＥＦ連線；(二)確認如原判決附圖一、二所
    示ＡＢＦＥ區域部分土地面積為27.95平方公尺被上訴人有
    所有權存在；(三)上訴人及視同上訴人應將坐落於原判決附圖
    一、二所示ＡＢＦＥ區域部分土地上之圍牆拆除，並將如原
    判決附圖一、二所示ＡＢＦＥ區域部分土地返還被上訴人。
    上訴人不服，上訴聲明為：(一)原判決廢棄。(二)廢棄部分，被
    上訴人在第一審訴及其假執行之聲請均駁回。(三)如受不利判
    決，願供擔保請准免為假執行。被上訴人則聲明：(一)上訴駁
    回。(二)願供擔保，請准宣告假執行。
五、本件兩造不爭執之事實：
（一）系爭467地號土地（原為台北縣中和市○○段二八張小段
      507-1地號土地）為被上訴人共有。
（二）系爭468地號土地（原為台北縣中和市○○段二八張小段
      507-2地號土地）為上訴人及視同上訴人共有。
（三）本件為確認經界之訴，訴訟標的對於本件原審被告必須合
      一確定，未提起上訴之原審被告視同上訴而為上訴人。
（四）上訴人共有系爭468地號土地（原為台北縣中和市○○段
      二八張小段507-2地號土地）之圍牆外緣如原判決附圖一
      、二所示紅色實線。
（五）原判決附圖一、二所示ＡＢＦＥ實測面積為27.5平方公尺
      。
（六）上述事實，有系爭467及468地號土地登記謄本（見原審卷
      三第117至151頁）可憑，業據原法院及本院先後於91年7
      月16日及93年7月15日至系爭467及468地號土地現場勘驗
      ，查核屬實，並有土地複丈成果圖（見原審卷二第206至2
      11頁）、鑑定書（本院卷二第74至75頁）可憑，且為兩造
      所不爭執（見本院卷一第195頁之93年4月7日準備程序筆
      錄及第162頁之被上訴人爭點整理狀），堪信此部份之事
      實為真正。
六、本件經本院於93年2月18日及4月7日與兩造整理並協議簡化
    之爭點為：（見本院卷一第151頁及第195至196頁之準備程
    序筆錄）
（一）程序上：本件是否符合行政訴訟法第12條停止訴訟之要件
      ？
（二）兩造間土地之經界？
（三）如認為兩造間之經界線是ＥＦ線時，是否有違反信賴保護
      原則？
    茲分述之如下：
（一）程序上：本件是否符合行政訴訟法第12條停止訴訟之要件
      ？
  １、上訴人主張：依行政程序法第92條、95條、地籍測量實施
      規則第207條之規定、大法官會議解釋第273號及第423 號
      解釋可知，地政機關之土地複丈（鑑界）為行政處分之一
      種，則依行政訴訟法第12條之規定，上訴人已就該行政處
      分提起訴願，依上開規定，本件應於該行政爭訟程序確定
      前停止審判程序等語。被上訴人辯以：本件為確認經界、
      確認土地所有權等之單純私權糾紛衍生之民事訴訟，上訴
      人向地政機關聲請土地複丈，僅為依據聲請所指界之土地
      測量方法，並非行政處分，對外不產生任何法律效力，非
      屬本件審理時認定事實所不可或缺之先決問題，自無行政
      訴訟法第12條之適用等語。
  ２、按「民事或刑事訴訟之裁判，以行政處分是否無效或違法
      為據者，應依行政爭訟程序確定之。」行政訴訟法第12條
      第1項定有明文，其立法意旨在於：「我國採司法二元化
      制度，同一事實基礎所衍生之民、刑事訴訟及行政訴訟分
      由普通法院及行政法院審理，難免會有法律見解不同或對
      於事實之認定互相牴觸之情形發生。對於法律見解之歧異
      ，固應聲請大法官會議統一解釋以資解決；對於事實認定
      之歧異，如非屬先決問題者，應由不同之受理法院相互尊
      重對方認定之事實，此已成為常例；惟事實之認定，如屬
      先決問題者，則應依訴訟法上有關停止審判之規定辦理，
      其以行政處分是否無效或違法為據者，應由認定事實之行
      政法院先為裁判後，以該確定裁判所認定之事實供為普通
      法院裁判時認定事實之依據。」次按「土地界址經權利關
      係人已向法院提起確認經界之訴者，地政事務所得不予受
      理申請界址鑑定」土地複丈及建物測量補充規定第14點第
      2款亦有明文。又人民相互間因土地經界發生糾紛，乃不
      動產所有權之爭執，係屬民事訴訟範圍，應訴由普通法院
      受理審判，非行政官署所能處理，此觀民事訴訟法第10條
      規定甚明（行政法院51年判字第226號著有判例）。
  ３、經查：本件被上訴人係訴請法院確認兩造土地經界如原判
      決附圖一、二所示ＥＦ連線，及原判決附圖一、二所示Ａ
      ＢＦＥ所示區域部分土地面積為27.95平方公尺被上訴人
      有所有權存在，並依民法第767條之規定請求上訴人及視
      同上訴人應將原判決附圖一、二所示ＡＢＦＥ所連區域部
      分土地上之圍牆拆除，且將如該附圖一、二所示ＡＢＦＥ
      所示區域部分土地返還被上訴人，已如上述，可知兩造間
      之糾紛，乃係因系爭467、468地號土地經界糾紛所生，乃
      兩造間不動產所有權之爭執，依上開判例意旨之說明，核
      屬民事訴訟範圍，應由普通法院受理。又兩造間之土地界
      址，業經被上訴人向法院提起確認經界之訴等訴訟，依前
      述土地複丈及建物測量補充規定第14點第2款，地政機關
      不得再受理申請該界址鑑定，亦有臺北縣政府訴願決定書
      乙紙可憑（本院卷第91至93頁），是有關上訴人向地政機
      關聲請鑑界，自非本件兩造間民事訴訟之先決問題，自與
      前述行政訴訟法第12條之說明不合，上訴人據此聲請停止
      本件之訴訟，顯不可採。
（二）兩造間土地之經界？
  １、被上訴人主張：台北縣政府地政局、中和地政事務所於90
      年實施地籍圖重測時，因兩造指界界址不一，嗣經中和地
      政事務所協助指界結果原審已認如原判決附圖所示之ＥＦ
      連線為兩造土地之界址。且依內政部土地測量局93年8月
      19 日鑑定圖中面積分析表及證人林敏傑於原法院之證稱
      可知，原法院認定上述ＥＦ連線為兩造間土地之經界，確
      已詳細調和兩造利益等語。上訴人辯以：其與視同上訴人
      等共有系爭468地號土地上之圍牆與原判決附圖所示之Ａ
      Ｂ連線幾乎重疊，足證上訴人係依台北縣中和地政事務所
      複丈鑑界圖而建築圍牆，是原判決認定兩造間土地之經界
      並非其附圖所示ＡＢ連線者，顯與事實不符。而證人林敏
      傑已證稱原判決附圖所示ＡＢ線為上訴人建築房屋前申請
      鑑界之結果，該連線確為中和地政事務所做成之行政處分
      ，上訴人興建之圍牆係根據地政機關鑑界結果之行政處分
      而為，不生越界之問題等語。
  ２、按相鄰土地所有人，因土地經界線不明，並有爭執，於地
      政機關實施地籍重測時，經通知到場而均無法指界及設立
      界標，地政機關依土地法第46條之2第1項逕行重測將結果
      公告後，相鄰土地所有人仍有爭議，乃訴請法院另定經界
      線，法院自應依具體個案本於客觀公平原則斟酌重測前後
      之地籍圖定之。」（86年11月臺灣高等法院暨所屬法院86
      年法律座談會彙編第86─89頁參照）。次按相鄰兩土地間
      ，其具體界址何在，我國民法未有明文，是如有圖地相符
      之地籍圖可稽，固以地籍圖為準，惟地籍圖如不精確，則
      應秉持公平之原則，依下列判斷經界之資料為主，合理認
      定之，即鄰接各土地之買賣契約或地圖（實測圖、分割圖
      、分筆圖），經界標識之狀況（經界石、經界木、木樁、
      基石、埋炭等），經界附近佔有之沿革（房屋、廚房、廁
      所、自來水管、水溝之位置及系爭土地之利用狀況）及登
      記簿面積與各土地實測面積之差異。
  ３、經查：
    (1)本件經本院送內政部土地測量局鑑定，該局於93年9月2日
      以測籍字第0930010743號函檢送於同年7月15日上午10時
      會同本院之鑑定書（含圖）及地籍調查表、土地界址爭議
      協調會調處紀錄到院（本院卷第67至75頁），該局為求測
      量精確，首先用精密電子測距經緯儀在系爭土地附近施測
      圖根點，經檢核閉合後，作為該測區之控制點，然後依該
      圖根點為基點，用上列儀器施測土地附近界址點，並計算
      界址點之坐標值輸入電腦，用自動繪圖儀展繪於鑑測原圖
      上（與重測前後地籍圖同比例尺一千二百分之一及五百分
      之一），然後依據台北縣中和地政事務所保管之地籍圖、
      地籍調查表、界址點坐標、宗地資料等謄、展繪本案有關
      土地地籍圖經界線，並與前項成果核對檢核後，測定於鑑
      測原圖上，作成五百分之一鑑定圖，此有該鑑定書第2點
      之記載可憑（本院卷第74頁）。
    (2)依上述內政部土地測量局函附之鑑定圖「面積分析表」所
      示（本院卷第75頁），系爭界址如依被上訴人主張之ＥＦ
      連線計算上訴人及被上訴人之宗地面積分別為1062.99平
      方公尺及258.43平方公尺，核與原審判決書附圖右下方「
      面積簡表」所示被上訴人即原地號507-2土地為「1062.99
      」平方公尺，及被上訴人即原地號507-1土地「230.48」
      平方公尺，加上該成果圖ＥＦＤＣ區域「9.18」平方公尺
      ，再加上該成果圖ＣＤＢＡ區域「18.77」平方公尺，合
      計為258.43平方公尺均相符，足見該鑑定結果與原審判決
      附圖所測相合。
    (3)依上述鑑定圖「面積分析表」所示，如依被上訴人主張之
      ＥＦ連線計算被上訴人之宗地面積，面積會減少7.57 平
      方公尺，上訴人會增加8.99平方公尺，亦與證人即中和地
      政事務所之承辦人員林敏傑於92年3月4日原審審理時證稱
      ：「（法官問：ＥＦ線如何決定？）地籍圖重測後原告要
      求協助指界，依據91年7月16日複丈圖，Ａ點到1039的線
      寬度與舊地籍圖比較是不足，大約差2米多；Ｅ點是參考
      被告主建物屋角線外延伸約10公分，當時考慮是用面積考
      慮，Ｆ點是由原告主建物向外移約69公分決定，同樣考慮
      面積問題，原告少7點6平方公尺，被告增加8點99平方公
      尺。」等語相符（原審卷四第45頁）。
    (4)再參諸證人林敏傑於原審審理時證稱：「ＡＢ線定界址時
      ，原告少35點52平方公尺，被告增加36點86平方公尺」「
      ＣＤ線，最主要考慮不要傷害被告主建物，故由被告主建
      物向外移25公分延伸定Ｃ點，由原告主體建物屋角向外移
      30公分定Ｄ點，因考慮面積增減故位移公分不同，以ＣＤ
      線定仲裁線時，原告是負16點75平方公尺，被告是正18點
      18平方公尺」等語（原審卷四第45、46頁），及前揭鑑定
      圖「面積分析表」所示：如依上訴人指界結果：上訴人
      增加38.56平方公尺，被上訴人減少37.14平方公尺。如
      依被上訴人指界結果：上訴人增加8.99平方公尺，被上訴
      人減少7.57平方公尺。如依重測前地籍圖所示上訴人增
      加13.30平方公尺，被上訴人減少11.88平方公尺，可知，
      無論以何種方式定兩造之界址，被上訴人之面積均會減少
      ，而上訴人之面積均有增加，本院爰基於公平原則、系爭
      土地之利用狀況及上述面積差異對於兩造影響之程度等，
      以ＥＦ線定兩造間土地之界址。
（三）如認為兩造間之經界線是ＥＦ線時，是否有違反信賴保護
      原則？
  １、上訴人主張：如認兩造間土地之經界為原判決附圖所示之
      ＥＦ線，則上訴人係依原判決附圖所示ＡＢ線興建圍牆，
      乃係對於合法行政行為，本於正當合理之信賴所為，自有
      行政法上信賴保護原則之適用，且上述ＡＢ線之行政處分
      作成時，地政機關曾於該線所在位置噴記紅漆，被上訴人
      應早於87年間即知悉兩造間土地經界所在，其當時均未提
      出異議，遲至90年8月地籍重測時始主張越界，亦顯違誠
      信原則。又縱認原判決附圖所示ＡＢ線測量係屬錯誤，惟
      其既為中和地政事務所依法鑑界之結果，且上訴人建築圍
      牆亦係依此一行政處分所建造，依信賴保護原則及行政處
      分之拘束力，自不得由行政機關擅以行政行為撤銷其原來
      所為之適法行政處分。再依民法第796條立法意旨觀之，
      土地所有權人建築房屋逾越疆界時，鄰地所有人僅在消極
      上知其越界而不即提出異議者，不得請求移去建築物，上
      訴人係信賴地政機關告知系爭468地號土地經界所在之行
      政處分而興建圍牆，依舉輕明重原則，亦應加以保護等語
      。被上訴人辯以：依行政程序法第119條、第120條及第12
      6條規定可知，信賴保護原則係以公權力行使為前提，土
      地複丈成果圖既非行政處分，自無信賴保護原則之適用。
      即令上訴人認為其有信賴利益受損，亦應係向行政機關請
      求，又依內政部土地測量局之鑑定書及鑑定圖所示，上訴
      人之圍牆亦非沿循原重測前地籍圖兩造之經界所建，而係
      侵越被上訴人土地所建，本身即屬違法，當無信賴利益之
      保護可言等語。
  ２、按「行政行為，應以誠實信用之方法為之，並應保護人民
      正當合理之信賴。」行政程序法第8條定有明文，該條文
      除規範誠實信用原則外，並規定有信賴保護之重要原則，
      該原則主要內容表現在行政法規之不溯既往、行政處分之
      職權撤銷與廢止之限制、行政機關之承諾、保證效力。其
      適用之條件有(1)信賴基礎：必須有一個表示國家意思於外
      之法的外觀存在；(2)信賴表現：當事人因信賴而展開具體
      的信賴行為；(3)信賴值得保護：當事人之信賴必須值得保
      護等要件。
  ３、經查：
    (1)證人林敏傑於原審審理時結證稱：「（法官問：地政機關
      重測前後圖是否有誤差，即線或中心點有無移動？）一定
      有誤差，原告的面積一定會減少，被告面積一定增加，舊
      地籍圖是在被告主建物內，重測是依現況測量，．．．以
      前比例尺是一千二百分之一，現在是五百分之一，但有電
      腦製作，較為精確，當時五○七之二地號是有鑑界過，但
      是根據舊地籍圖．．．因為比例尺及測量方法不同會發生
      誤差，以前純粹用平板儀器，現在用光波的側距之電子經
      緯儀器較為精準」、「（法官問：提示91年7月16日複丈
      成果圖實線與虛線為何？）實線是大樓圍牆之位置，不是
      ＡＢ線，是現場照片之圍牆，虛線約是舊地籍圖上二邊界
      線之位置，與ＡＢ、ＣＤ點均不同，依據舊地籍圖繪製會
      傷害到被告主建物，約減少20公分，故當時未考慮該界線
      」等語（原審卷四第45、46頁），可知，依據舊地籍圖所
      定兩造之界址，係在上訴人之主建物內，且上訴人所建築
      之上開圍牆亦非如原審判決附圖所示之ＡＢ線，是上訴人
      主張其當時施工係依據該附圖所定之ＡＢ線建築圍牆，自
      與事實不符。
    (2)上訴人復辯以地政事務所人員於基地後方緊鄰牆壁窗簷下
      方塗以紅色紅漆標誌，即為原審判決附圖一、二所示之Ａ
      點，然據證人即中和地政事務所人員張榮華於原審審理時
      結證稱：「我們83年來時確實有在牆上標紅點，但是是否
      現在牆上紅點，不太清楚，須再回去拿資料確認」、「83
      年去現場測量情形與目前不同，依83年當時的紀錄，已無
      法對照現在牆上的紅點，83年當時靠近四樓有一間臨時的
      廚房的建築物在那邊，但現在已經不見了，87年我們去複
      丈時有定鋼釘延伸到牆壁上40公分，可能是劃紅漆，當時
      我定的點是否就是現在的紅漆我已不記得了，且無法判斷
      」、「當時測量時界址未點到牆壁，當時牆上劃紅漆可能
      是我的助理或是他們自己劃的，過了這麼久無法確定」等
      語（原審卷三第213頁背面、248至249頁），則依證人張
      榮華之上述證詞，亦無法確定即原審判決附圖一、二所示
      Ａ點之正確位置，上訴人此部份之所辯，亦非可採。
    (3)綜上，上訴人建築之上開圍牆既非係原審判決附圖一、二
      所示之ＡＢ線，則上訴人主張因信賴該ＡＢ線而建築圍牆
      之基礎即有不足，其既欠缺該信賴之基礎，自亦無因該信
      賴而加以保護之必要，是上訴人據以主張信賴保護原則，
      亦與上述原則所示之要件顯不相符，應予駁回。
七、綜上所述，被上訴人請求確認兩造土地經界如原判決附圖一
    、二所示ＥＦ連線，及原判決附圖一、二所示ＡＢＦＥ所示
    區域部分土地面積27.95平方公尺被上訴人有所有權存在，
    並依民法第767條之規定請求上訴人及視同上訴人應將原判
    決附圖一、二所示ＡＢＦＥ所連區域部分土地上之圍牆拆除
    ，且將如該附圖一、二所示ＡＢＦＥ所示區域部分土地返還
    被上訴人，均為有理由，應予准許。原審為被上訴人勝訴之
    判決，於法並無不合。上訴意旨指摘原判決不當，求予廢棄
    改判，為無理由，應予駁回。
八、本件事證已臻明確，兩造其餘之攻擊、防禦方法，及上訴人
    於本院送內政部土地測量局鑑定後，再就兩造間土地之界址
    ，聲請送台北市政府地政處測量大隊鑑定，均核與判決結果
    不生影響及無再次鑑定之必要，爰毋庸一一論述及再送鑑定
    ，併此敘明。
九、據上論結，本件上訴為無理由，依民事訴訟法第385條第1項
    前段、第449條第1項、第78條、第85條第1項前段，判決如
    主文。
中　　華　　民　　國　　94　　年　　3 　　月　  30　　日
                民事第八庭    審判長法  官  李  瓊  蔭
                                    法  官  魏  麗  娟
                                    法  官  陳  邦  豪
正本係照原本作成。
如不服本判決，應於收受送達後二十日內向本院提出上訴書狀，
其未表明上訴理由者，應於提出上訴後二十日內向本院補提理由
書狀（均須按他造當事人之人數附繕本）上訴時應提出委任律師
或具有律師資格之人之委任狀；委任有律師資格者，另應附具律
師資格證書及釋明委任人與受任人有民事訴訟法第466 條之1 第
1項但書或第2項（詳附註）所定關係之釋明文書影本。
中　　華　　民　　國　　94　　年　　3 　　月　 　31 　日
　　　　　　　　　　　　　　　　　　書記官  張  淑  芬
附註：
民事訴訟法第466條之1（第1項、第2項）：
對於第二審判決上訴，上訴人應委任律師為訴訟代理人。但上訴
人或其他法定代理人具有律師資格者，不在此限。
上訴人之配偶、三親等內之血親、二親等內之姻親，或上訴人為
法人、中央或地方機關時，其所屬專任人員具有律師資格並經法
院認為適當者，亦得為第三審訴訟代理人。
